---
title: "11장 정규모집단에서의 추론"
author: "Taeyoon Kim"
date: "2024-08-20"
output: 
  html_document:
    mathjax: default
---

```{r setup, include=FALSE}
knitr::opts_chunk$set(echo = TRUE)
```

<br/>

### 11.2 t 분포

<br/>

#### 11.2.4 t 분포를 이용하여 각 경우의 확률을 구하라.

##### (1) 자유도가 17일 때, $t < -1.740$ 일 확률

##### (2) 자유도가 6일 때, $|t| < 3.143$ 일 확률 

##### (3) 자유도가 18일 때, $-1.330 < t < 1.330$ 일 확률

##### (4) 자유도가 10일 때, $-1.372 < t < 2.764$ 일 확률


```{r}
# pt: 누적분포함수, dt: pdf, qt: 누적분포함수의 역함수, rt: 임의추출
answer_1 = pt(-1.740, 17)
answer_2 = (pt(3.143, 6) - 0.5) * 2
answer_3 = (pt(1.330, 18) - 0.5) * 2
answer_4 = 0.5 - pt(-1.372, 10) + pt(2.764, 10) - 0.5

cat("(1)", answer_1, "\n(2)", answer_2, "\n(3)", answer_3, "\n(4)", answer_4)
```

<br/>

#### 11.2.6 자유도가 5, 10, 15, 20, 29일 때, $t_0.05$값을 찾아라. 이 값이 자유도에 따라 증가하는가? 아니면 감소하는가?

```{r}
cat(   # 주의! 상위 0.05를 찾는 것이므로 누적 0.95의 역함수로 찾아야 함
  qt(p=0.95, df=5),
  qt(p=0.95, df=10),
  qt(p=0.95, df=15),
  qt(p=0.95, df=20),
  qt(p=0.95, df=29),
  sep='    '
)
cat("\n이 값은 자유도에 따라 감소한다.")
```

<br/>

#### 11.2.8 다음의 각 경우를 만족하는 $c$값을 추측하라.

##### (1) 자유도가 5일 때, $P[t>c]=0.03$

##### (2) 자유도가 9일 때, $P[t>c]=0.016$

##### (3) 자유도가 12일 때, $P[t<c]=0.004$

##### (4) 자유도가 5일 때, $P[|t|>c]=0.03$

##### (5) 자유도가 21일 때, $P[|t|<c]=0.96$

```{r}
answer_1 = qt(p=1-0.03, df=5)
answer_2 = qt(p=1-0.016, df=9)
answer_3 = qt(p=0.004, df=12)
answer_4 = qt(p=1-0.03/2, df=5)
answer_5 = qt(p=0.98, df=21)

cat("(1)", answer_1, "\n(2)", answer_2, 
    "\n(3)", answer_3, "\n(4)", answer_4, "\n(5)", answer_5)
```

<br/>

### 11.3 모평균에 대한 추론

<br/>

#### 11.3.2 새로운 종자에서 얻은 7개의 강낭콩에 대한 발아시기를 기록하였다. 자료의 분석에 필요한 가정에 대해 설명하고, 이 새로운 종자에 대한 실제 평균 발아시기의 95% 신뢰구간을 구하라.

```{r}
data = read.csv("../Data/exercise_11_3_02.csv")

x_bar = mean(data[,1])
s = sd(data[,1])
n = length(data[,1])
alpha = 0.05

lowerbound = x_bar + qt(p = alpha/2, df = n-1) * s / sqrt(n)
upperbound = x_bar + qt(p = 1-alpha/2, df = n-1) * s / sqrt(n)

message = paste(
  "위 자료에 대한 분석에는 모집단에 대한 정규분포 가정이 필요하다.", 
  "\n다만, 모분산이 알려져있지 않으므로 t분포를 이용한다."
)
answer = paste("(", lowerbound, ",", upperbound, ")")

cat(message, answer, sep="\n")
```

<br/>

#### 11.3.4 푸른곰팡이에 의해 생성되어 옥수수 등의 농산물을 전염시키는 독소에 대한 검사에서 한 생화학자는 유기용매를 이용하여 곰팡이 배양균의 추출물을 얻은 후 용액의 g당 독소성분의 양을 측정하였다. 9개의 곰팡이 배양균으로부터 얻은 독소성분의 측정치들은 자료와 같다.

##### (1) 자료로부터 평균과 표준편차를 계산하라.

##### (2) 곰팡이 배양균의 g당 독소성분의 평균 무게에 대한 98% 신뢰구간을 계산하라.

```{r}
data = read.csv("../Data/exercise_11_3_04.csv")[,1]

x_bar = mean(data)
s = sd(data)
answer_1 = paste("평균:", x_bar, ", 표준편차", s)

alpha = 0.02
n = length(data)
lowerbound = x_bar + qt(p = alpha/2, df = n-1) * s / sqrt(n)
upperbound = x_bar + qt(p = 1 - alpha/2, df = n-1) * s / sqrt(n)
answer_2 = paste("(", lowerbound, ",", upperbound, ")")

cat("(1)", answer_1, "\n(2)", answer_2)
```

<br/>

#### 11.3.6 호수오염을 조사하기 위해서 호수 바닥의 침전물층의 상단 25곳에서 각각 $1000 cm^3$의 표본을 채취하여 납의 농도를 측정하였다. 이들 측정치들의 표본평균과 표준편차는 각각 0.38과 0.06으로 나타났다. 호수바닥에서 침전물 $1000 cm^3$당 납의 평균 농도에 대한 99% 신뢰구간을 구하라.

```{r}
n = 25
x_bar = 0.38
s = 0.06
alpha = 0.01
lowerbound = x_bar + qt(p=alpha/2, df=n-1) * s / sqrt(n)
upperbound = x_bar + qt(p=1-alpha/2, df=n-1) * s / sqrt(n)
answer = paste("(", lowerbound, ",", upperbound, ")")

cat(answer)
```

<br/>

#### 11.3.8 정규모집단으로부터 크기가 18인 표본을 이용하여 모평균 $\mu$에 대한 90% 신뢰구간을 계산하여 (122, 146)의 결과를 얻었다. 이 결과를 사용하여 아래의 문제에 대하여 답하라.

##### (1) 모평균 $\mu$의 추정값과 추정량의 90% 오차범위를 구하라.

##### (2) 모평균 $\mu$에 대한 95% 신뢰구간을 구하라.

```{r}
n = 18
x_bar = (122 + 146) / 2
margin_of_error = 146 - x_bar
answer_1 = paste("모평균 추정값:", x_bar, ", 오차범위", margin_of_error)

se = margin_of_error / qt(p=0.95, df=n-1)
lowerbound = x_bar + qt(p=0.025, df=n-1) * se
upperbound = x_bar + qt(p=0.975, df=n-1) * se
answer_2 = paste("(", lowerbound, ",", upperbound, ")")

cat("(1)", answer_1, "\n(2)", answer_2)
```

<br/>

#### 11.3.10 정규모집단으로부터 추출한 크기가 20인 표본의 평균과 표준편차가 각각 $\bar{x}=182$와 $s=2.3$이다. 가설 $H_0: \mu=181$ 대 $H_1: \mu > 181$에 대하여 유의수준 0.05로 검정하라.

```{r}
x_bar = 182
s = 2.3
n = 20
alpha = 0.05
t = (x_bar - 181) / (s / sqrt(n))

if (t > qt(1-alpha, df=n-1)) {
  message = sprintf("유의수준 %.2f 하에서 귀무가설을 기각한다.", alpha)
} else {
  message = sprintf("유의수준 %.2f 하에서 귀무가설을 기각할 수 없다.", alpha)
}

p_value = 1 - pt(t, df=n-1)


cat("P-값:", p_value, "이므로,", message)
```

<br/>

#### 11.3.12 위의 연습문제 **3.6**의 자료는 납 농도의 실제 평균이 0.35보다 높다는 강한 증거를 제시하는가? (P-값을 이용하여 답하라.)

```{r}
n = 25
x_bar = 0.38
s = 0.06
alpha = 0.01

t = (x_bar - 0.35) / (s / sqrt(n))

if (t > qt(1-alpha, df=n-1)) {
  message = sprintf("유의수준 %.2f 하에서 귀무가설을 기각한다.", alpha)
} else {
  message = sprintf("유의수준 %.2f 하에서 귀무가설을 기각할 수 없다.", alpha)
}

p_value = 1 - pt(t, df=n-1)

cat("P-값:", p_value, "이므로,", message)
```

<br/>

#### 11.3.14 산업지역 내 13구역에서 비의 산성도를 측정하여 자료를 얻었다. 이 지역에서 비의 산성도에 대한 평균의 95% 신뢰구간을 구하라.

```{r}
data = read.csv("../Data/exercise_11_3_14.csv")[,1]

n = length(data)
x_bar = mean(data)
s = sd(data)

lowerbound = x_bar + qt(0.025, df=n-1) * s / sqrt(n)
upperbound = x_bar + qt(0.975, df=n-1) * s / sqrt(n)
answer = paste("(", lowerbound, ",", upperbound, ")")

cat(answer)
```

<br/>

#### 11.3.16 어느 지방법원의 기록에 과실치사 사고를 낸 19명의 피고인들에 대한 선고형량이 적혀 있다고 한다. 이 선고형량의 평균과 표준편차는 각각 72.7개월과 10.2개월로 나타났다. 이 범죄에 대한 선고형량의 평균에 대한 95% 신뢰구간을 구하라.

```{r}
n = 19
x_bar = 72.7
s = 10.2

lowerbound = x_bar + qt(0.025, df=n-1) * s / sqrt(n)
upperbound = x_bar + qt(0.975, df=n-1) * s / sqrt(n)
answer = paste("(", lowerbound, ",", upperbound, ")")

cat(answer)
```

<br/>

#### 11.3.18 5년 전 어느 도에 있는 농장의 평균 넓이는 $5000 m^2$이었다고 한다. 최근 27군데의 농장에 대한 조사에서 농장넓이의 표본평균과 표본표준편차는 각각 $5500 m^2$, $1200 m^2$ 이었다.

##### (1) 농장 넓이의 평균이 5년 전보다 커졌다는 강한 증거가 있는가?

##### (2) 현재 평균 넓이에 대한 98% 신뢰구간을 구하라.

```{r}
x_bar = 5500
s = 1200
n = 27
alpha = 0.05

t = (x_bar - 5000) / (s / sqrt(n))

if (t > qt(1-alpha, df=n-1)) {
  message = sprintf("유의수준 %.2f 하에서 귀무가설을 기각한다.", alpha)
} else {
  message = sprintf("유의수준 %.2f 하에서 귀무가설을 기각할 수 없다.", alpha)
}

p_value = 1 - pt(t, df=n-1)
answer_1 = paste("P-값:", p_value, "이므로,", message)


lowerbound = x_bar + qt(0.01, df=n-1) * s / sqrt(n)
upperbound = x_bar + qt(0.99, df=n-1) * s / sqrt(n)
answer_2 = paste("(", lowerbound, ",", upperbound, ")")

cat("(1)", answer_1, "\n(2)", answer_2)
```

<br/>

#### 11.3.20 오수침전물이 비료로 쓰였던 6개의 대표적인 정원에서 양상추잎을 대상으로 중금속인 카드뮴(Cd)과 아연(Zn)의 농도를 측정하여 자료와 같은 값을 얻었다.

##### (1) 카드뮴과 아연의 평균 농도에 대한 95% 신뢰구간을 구하라.

##### (2) 카드뮴의 평균 농도가 12보다 크다는 증거가 있는가?

```{r}
data = read.csv("../Data/exercise_11_3_20.csv")
df_stat = data.frame(
  Mean = apply(data, 2, mean),
  SD = apply(data, 2, sd)
)

n = nrow(data)

lowerbound_cd = df_stat["Cd", "Mean"] + qt(0.025, df=n-1) * df_stat["Cd", "SD"] / sqrt(n)
upperbound_cd = df_stat["Cd", "Mean"] + qt(0.975, df=n-1) * df_stat["Cd", "SD"] / sqrt(n)

lowerbound_zn = df_stat["Zn", "Mean"] + qt(0.025, df=n-1) * df_stat["Zn", "SD"] / sqrt(n)
upperbound_zn = df_stat["Zn", "Mean"] + qt(0.975, df=n-1) * df_stat["Zn", "SD"] / sqrt(n)

answer_1_1 = paste("(", lowerbound_cd, ",", upperbound_cd, ")")
answer_1_2 = paste("(", lowerbound_zn, ",", upperbound_zn, ")")

t = (df_stat["Cd", "Mean"] - 12) / (df_stat["Cd", "SD"] / sqrt(n))
alpha = 0.05

if (t > qt(1-alpha, df=n-1)) {
  message = sprintf("유의수준 %.2f 하에서 귀무가설을 기각한다.", alpha)
} else {
  message = sprintf("유의수준 %.2f 하에서 귀무가설을 기각할 수 없다.", alpha)
}

p_value = 1 - pt(t, df=n-1)
answer_2 = paste("P-값:", p_value, "이므로,", message)

cat("(1)", answer_1_1, "\n   ", answer_1_2, "\n(2)", answer_2)
```

<br/>

#### 11.3.22 접착제를 만드는 어느 공장에서 제품의 접착력이 다른 회사 제품보다 좋다고 주장하고자 한다. 다른 회사 접착제의 평균 접착력이 500kg 이라고 할 때 다음 물음에 답하라.

##### (1) 검정하고자 하는 가설을 세워라.

##### (2) 실제로 이 공장의 제품의 접착력이 500kg보다 크다면 검정에서 어떤 오류를 범할 수 있는가?

##### (3) 15번에 걸쳐서 이 회사 제품의 접착력을 조사한 결과 평균 접착력이 510kg 이고 표준편차가 23kg 이었다. 필요한 가정이 있으면 기술하고, 접착력이 다른 회사보다 좋다고 할 수 있는지 유의수준 5%로 검정하라.

##### (4) 만약 위의 **(3)**에서 모집단의 표준편차가 23으로 미리 알려져 있었다면 검정의 결과는 어떻게 되겠는지 검정을 실시하라.

```{r}
# 1번, 2번
answer_1 = "H_0: mu = 500kg vs mu > 500kg"
answer_2 = "실제로 500kg보다 큰데 대립가설을 기각할 경우, 제 2종 오류를 범할 수 있다."

# 3번
n = 15
x_bar = 510
s = 23
t = (x_bar - 500) / (s / sqrt(n))
alpha = 0.05
if (t > qt(1-alpha, df=n-1)) {
  message = sprintf("유의수준 %.2f 하에서 귀무가설을 기각한다.", alpha)
} else {
  message = sprintf("유의수준 %.2f 하에서 귀무가설을 기각할 수 없다.", alpha)
}
p_value = 1 - pt(t, df=n-1)
answer_3 = paste("P-값:", p_value, "이므로,", message)

# 4번
z = (x_bar - 500) / (23 / sqrt(n))

if (z > qnorm(1-alpha)) {
  message = sprintf("유의수준 %.2f 하에서 귀무가설을 기각한다.", alpha)
} else {
  message = sprintf("유의수준 %.2f 하에서 귀무가설을 기각할 수 없다.", alpha)
}
p_value = 1 - pnorm(z)

answer_4 = paste(
  "먼저, 표본이 적지만 모표준편차를 알고 있으므로 z검정을 실시한다.\n",
  "   검정 결과 P-값:", p_value, "이므로,", message)

cat("(1)", answer_1, "\n(2)", answer_2, "\n(3)", answer_3, "\n(4)", answer_4)
```

<br/>

#### 11.3.24 모집단이 $N(30, 25)$를 따를 때 크기가 25인 표본을 추출한다고 한다. 물음에 답하라.

##### (1) 표본평균 $\bar{X}$는 어떤 분포를 따르는가?

##### (2) 만약 모집단의 분산이 25라는 사실은 알려져 있는데, 모평균이 알려져 있지 않다고 하자. 모평균이 30보다 크다고 할 수 있는지 유의수준 5%로 검정하고자 할 때 검정통계량과 기각역은 무엇인가?

##### (3) 위 **(2)**의 검정에서는 어떤 오류를 범할 수 있는가?

##### (4) 제1종 오류의 확률을 $\alpha$, 제2종 오류의 확률을 $\beta$라고 하자. **(1)**에서 구한 $\bar{X}$의 분포를 이용하여 기각하지 못할 확률을 구할 때 이를 $\alpha$ 또는 $\beta$의 함수로 표현하라.

```{r}
# 1번
answer_1 = "표본평균은 정규분포 N(30, 1)를 따른다."
answer_2 = "검정통계량: (x_bar - 30) / (5/5), 기각역: Z > 1.644854"
answer_3 = "제1종 오류, 제2종 오류. 그러나 이 문제에서 유의수준과 관련있는 건 제 1종 오류이다."
answer_4 = "1 - alpha"

cat("(1)", answer_1, "\n(2)", answer_2, "\n(3)", answer_3, "\n(4)", answer_4)
```

<br/>

### 11.4 신뢰구간과 양측검정의 관계 

<br/>

#### 11.4.2 합금의 평균장력 $l$의 90% 신뢰구간이 (28.12, 40.48)로 얻어졌다.

##### (1) 유의수준 $\alpha=0.10$일 때, $H_0: \mu = 39$ 대 $H_1: \mu \neq 39$에 대한 가설을 검정하라.

##### (2) 귀무가설 $H_0: \mu = 42$에 대하여 (1)에서와 같은 검정을 하라.

```{r}
answer_1 = "mu_0가 신뢰구간에 포함되므로 유의수준 0.1에서 귀무가설을 기각할 수 없다."
answer_2 = "mu_0가 신뢰구간에 포함되지 않으므로 유의수준 0.1에서 귀무가설을 기각한다."
```

<br/>

#### 11.4.4 8명의 환자에 대하여 3주 동안 체지방이 감소하는 양을 기록하였다.

##### (1) 3주 동안의 체지방 감소량의 모평균 $\mu$에 대한 95% 신뢰구간을 구하라.

##### (2) 가설 $H_0: \mu = 15$ 대 $H_1: \mu \neq 15$에 대하여 유의수준 $\alpha=0.05$로 검정하고 (1)의 결과와 비교하라.

```{r}
data = read.csv("../Data/exercise_11_4_04.csv")[,1]
n = length(data)
x_bar = mean(data)
s = sd(data)

lowerbound = x_bar + qt(p=0.025, df=n-1) * (s / sqrt(n))
upperbound = x_bar + qt(p=0.975, df=n-1) * (s / sqrt(n))
answer_1 = paste("(", lowerbound, ",", upperbound, ")")
answer_2 = "유의수준 0.05 하에서 귀무가설을 기각한다."

cat("(1)", answer_1, "\n(2)", answer_2)
```

<br/>

#### 11.4.6 표본이 큰 경우, 가설 $H_0: \mu = \mu_0$ 대 $H_1: \mu \neq \mu_0$에 대하여 유의 수준 $\alpha=0.05$로 검정할 때 기각역은 $Z \geq 1.96$ 또는 $Z \leq -1.96$이다. 이와 같은 Z-검정과 95% 신뢰구간 ( $\bar{X} - 1.96 \times s/\sqrt{n}$,  $\bar{X} + 1.96 \times s/\sqrt{n}$) 의 관계를 설명하라.

Z-검정에서 $\mu_0$가 95% 신뢰구간 안에 포함되면 귀무가설을 기각할 수 없다.  
반대로, $\mu_0$가 95% 신뢰구간 밖에 있으면 귀무가설을 기각한다.  
즉, Z-검정에서의 기각 여부는 신뢰구간에서의 $\mu_0$ 포함 여부와 동일한 결론을 내리게 된다.  
Z-검정을 통한 가설 검정과 신뢰구간은 같은 정보에 기반하여 같은 결론을 내리게 되며,  
이는 두 방법이 통계적으로 동일한 방식으로 사용될 수 있음을 의미한다.

<br/>

### 11.5 모표준편차에 대한 추론

<br/>

#### 11.5.2 $\chi^2$ 분포를 사용하여 다음 각 경우에 해당하는 값을 찾아라.

##### (1) 자유도 17, 상위누적 10%를 나타내는 지점 c

##### (2) 자유도 23, 하위누적 5%를 나타내는 지점 c

##### (3) 자유도 40, (1)에 해당되는 확률값을 찾아라.

##### (4) 자유도 7, (2)에 해당되는 확률값을 찾아라.

```{r}
answer_1 = qchisq(p=0.9, df=17)
answer_2 = qchisq(p=0.05, df=23)
answer_3 = qchisq(p=0.9, df=40)
answer_4 = qchisq(p=0.05, df=7)

cat("(1)", answer_1, "\n(2)", answer_2, "\n(3)", answer_3, "\n(4)", answer_4)
```

<br/>

#### 11.5.4 자료가 12, 18, 9, 15, 4로 주어져 있을 때 다음 물음에 답하라.

##### (1) 표준편차 $\sigma$ 를 추정하라.

##### (2) $\sigma$ 의 95% 신뢰구간을 구하라.

##### (3) **(1)**에서 구한 추정치가 신뢰구간의 가운데 위치하고 있는지, 아닌지 판단하라.

```{r}
data = c(12, 18, 9, 15, 4)

s = sd(data)
answer_1 = s

n = length(data)
alpha = 0.05
upperbound =  s * sqrt((n-1) / qchisq(p=alpha/2, df=n-1))
lowerbound =  s * sqrt((n-1) / qchisq(p=1-alpha/2, df=n-1))

answer_2 = paste(
  "모집단이 정규분포를 다른다고 가정했을 때, \n    표준편차의 95% 신뢰구간은(", 
  lowerbound, ",", upperbound, ") 이다."
  )

answer_3 = (answer_1 > lowerbound) & (answer_1 < upperbound)

cat("(1)", answer_1, "\n(2)", answer_2, "\n(3)", answer_3)
```

<br/>

#### 11.5.6 자료의 모집단이 정규분포를 따른다고 하자. 자료로부터 모표준편차 $\sigma$ 에 대한 95% 신뢰구간을 구하라. 해당 자료로부터 모표준편차가 6.7보다 작다는 결론을 내릴 수 있는가? $\alpha = 0.05$ 로 검정하라.

```{r}
data = read.csv("../Data/exercise_11_5_06.csv")[,1]

n = length(data)
alpha = 0.05
s_0 = 6.7
s = sd(data)

upperbound = s * sqrt((n-1) / qchisq(p=alpha/2, df=n-1))
lowerbound = s * sqrt((n-1) / qchisq(p=1-alpha/2, df=n-1))

answer_1 = paste("모표준편차에 대한 95% 신뢰구간은 \n    (", lowerbound, 
                 ",", upperbound, ") 이다.")

chi = (n-1) * s^2 / s_0^2

if (chi > qchisq(p=1-alpha, df=n-1)) {
  message = sprintf("유의수준 %.2f 하에서 귀무가설을 기각한다.", alpha)
} else {
  message = sprintf("유의수준 %.2f 하에서 귀무가설을 기각할 수 없다.", alpha)
}

cat("(1)", answer_1, "\n(2)", message)
```

<br/>

#### 11.5.8 새로 만들어지는 플라스틱의 두께를 주기적으로 측정하는데, 액체 주형의 점성에 의한 이물질이 플라스틱의 두께를 재는 데 영향을 주어 어느 정도 변동이 생기게 된다고 한다. 그러나 두께의 실제 표준편차가 1.5 mm를 초과한다면 생산되는 상품의 품질에 영향을 준다고 한다. 10개의 견본을 뽑아 두께를 재었더니 자료와 가은 결과가 얻어졌다. (단위: mm) 

##### (1) 주어진 자료로부터 품질에 영향을 줄 만큼의 변동이 일어난다고 할 수 있는가? ($\alpha=0.05$로 검정하라.) 모집단에 대한 가정을 세워라.

##### (2) 생산된 제품 두께의 표준편차에 대한 95% 신뢰구간을 구하라.

```{r}
data = read.csv("../Data/exercise_11_5_08.csv")[,1]

n = length(data)
s_0 = 1.5
s = sd(data)
alpha = 0.05
chi = (n-1) * s^2 / s_0^2

if (chi > qchisq(p=1-alpha, df=n-1)) {
  message = sprintf("유의수준 %.2f 하에서 귀무가설을 기각한다.", alpha)
} else {
  message = sprintf("유의수준 %.2f 하에서 귀무가설을 기각할 수 없다.", alpha)
}

answer_1 = paste(
  "모집단이 정규분포를 따른다고 가정하자.\n",
  "   검정하고자 하는 가설은 H_0: sigma=1.5 vs H_1: sigma>1.5 이다.\n",
  "   검정통계량은", round(chi,4), "이므로", message
  )

upperbound = s * sqrt((n-1) / qchisq(p=alpha/2, df=n-1))
lowerbound = s * sqrt((n-1) / qchisq(p=1-alpha/2, df=n-1))

answer_2 = paste("(", lowerbound, ",", upperbound, ")")

cat("(1)", answer_1, "\n(2)", answer_2)
```

<br/>

#### 11.5.10 우라늄 농도 자료에 대하여 다음 물음에 답하라.

##### (1) 모표준편차 $\sigma$에 대한 90% 신뢰구간을 구하라.

##### (2) 귀무가설 $H_0: \sigma = 7$이 유의수준 $\alpha = 0.10$의 양측검정에서 기각되겠는가? (**(1)** 에서의 결과를 가지고 설명하라.)

```{r}
data = read.csv("../Data/exercise_11_5_10.csv")[,1]

n = length(data)
s = sd(data)
alpha = 0.1

lowerbound = s * sqrt( (n-1) / qchisq(p=1-alpha/2, df=n-1) )
upperbound = s * sqrt( (n-1) / qchisq(p=alpha/2, df=n-1) )
answer_1 = paste("(", lowerbound, ",", upperbound, ")")

message = paste(
  "귀무가설의 sigma=7은 (1)의 0.90 신뢰구간에 포함되지 않으므로,",
  "\n    유의수준 %.2f 하에서 귀무가설을 기각한다."
  ) 
message = sprintf(message, alpha)

cat("(1)", answer_1, "\n(2)", message)
```

<br/>

#### 11.5.12 자료에 대하여 모표준편차 $\sigma$에 대한 98% 신뢰구간을 구하라.

```{r}
data = read.csv("../Data/exercise_11_5_12.csv")[,1]

n = length(data)
s = sd(data)
alpha = 0.02

lowerbound = s * sqrt((n-1) / qchisq(p=1-alpha/2, df=n-1))
upperbound = s * sqrt((n-1) / qchisq(p=alpha/2, df=n-1))

cat("(", lowerbound, ",", upperbound, ")")

```

<br/>

#### 11.5.14 연습문제 **3.20**의 자료에 대하여 다음 물음에 답하라.

##### (1) 카드뮴 농도의 모표준편차에 대하여 90% 신뢰구간을 구하라.

##### (2) 아연 농도의 모표준편차가 30 미만이라는 강력한 증거가 있는가? (유의수준 $\alpha=0.10$로 검정하라.)

```{r}
data = read.csv("../Data/exercise_11_3_20.csv")
alpha = 0.1

# 1번
n_cd = nrow(data['Cd'])
s_cd = sd(data[,1])

lowerbound_cd = s_cd * sqrt( (n_cd-1) / qchisq(p=1-alpha/2, df=n_cd-1))
upperbound_cd = s_cd * sqrt( (n_cd-1) / qchisq(p=alpha/2, df=n_cd-1))

answer_1 = paste("(", lowerbound_cd, ",", upperbound_cd, ")")

# 2번
n_zn = nrow(data['Zn'])
s_zn = sd(data[,2])
s_0 = 30

chi = (n_zn - 1) * s_zn^2 / s_0^2
p_value = pchisq(chi, df=n_zn-1, lower.tail = TRUE)

if (chi < qchisq(p=alpha, df=n-1)) { # 주의! alpha다!
  message = sprintf("유의수준 %.2f 하에서 귀무가설을 기각한다.", alpha)
} else {
  message = sprintf("유의수준 %.2f 하에서 귀무가설을 기각할 수 없다.", alpha)
}
answer_2 = paste("p-value가", round(p_value, 4), "이므로", message)

cat("(1)", answer_1, "\n(2)", answer_2)
```

<br/>

### 11.6 종합문제

<br/>

#### 11.6.2 t분포를 이용하여 다음 확률값을 구하라.

##### (1) 자유도가 23일 때, $t > 2.710$

##### (2) 자유도가 8일 때, $t > 3.355$

##### (3) 자유도가 17일 때, $|t| > 2.110$

##### (4) 자유도가 9일 때, $-0.703 < t < 2.262$

```{r}
cat(
  "(1)", 1 - pt(q=2.710, df=23),
  "(2)", 1 - pt(q=3.355, df=8),
  "(3)", 1 - pt(q=2.110, df=17) + pt(q=-2.110, df=17),
  "(4)", pt(q=2.262, df=9) - pt(q=-0.703, df=9)
  )
```

<br/>

#### 11.6.4 15차례에 걸쳐 월요일 아침에 강물에 떠 있는 부유물의 양을 측정하였더니 $\bar{x}=47$, $s=9.4$이었다. 부유물의 평균 양에 대한 95% 신뢰구간을 구하라. 모집단에 대한 가정이 있으면 기술하라.

```{r}
n = 15
x_bar = 47
s=9.4

lowerbound = x_bar + qt(p=0.025, df=n-1) * s / sqrt(n)
upperbound = x_bar + qt(p=0.975, df=n-1) * s / sqrt(n)
answer = paste("(", lowerbound, ",", upperbound, ")")

cat(answer)
```

<br/>

#### 11.6.6 21그루의 식물이 꽃을 피우는 데 걸리는 기간의 평균이 39일이고 표준편차가 5.1일이었다. 꽃이 피는 데 걸리는 평균 기간에 대한 95% 신뢰구간을 구하라.

```{r}
n = 21
x_bar = 39
s = 5.1

lowerbound = x_bar + qt(p=0.025, df=n-1) * s / sqrt(n)
upperbound = x_bar + qt(p=0.975, df=n-1) * s / sqrt(n)

answer = paste("(", lowerbound, ",", upperbound, ")")

cat(answer)
```

<br/>

#### 11.6.8 종합문제 **6.4**에서 평균 부유물의 양이 49보다 작아서 수질이 좋다고 할 수 있는지 유의수준 $\alpha=0.05$에서 검정을 실시하라.

##### (1) 가설 $H_0$과 $H_1$을 세워라.

##### (2) 검정통계량을 구하라.

##### (3) 검정의 결과를 말하라.

```{r}
# 1번
answer_1 = "H_0: mu=49 vs H_1: mu<49"

# 2번
n = 15
x_bar = 47
s=9.4
t = (x_bar - 49) / (s / sqrt(n))

answer_2 = sprintf("검정통계량 t=%.3f", t)

# 3번
alpha = 0.05
if (t < qt(p=alpha, df=n)) { 
  message = sprintf("유의수준 %.2f 하에서 귀무가설을 기각한다.", alpha)
} else {
  message = sprintf("유의수준 %.2f 하에서 귀무가설을 기각할 수 없다.", alpha)
}
p_value = pt(t, df = n)
answer_3 = paste("p-value가", round(p_value, 4), "이므로", message)

cat("(1)", answer_1, "\n(2)", answer_2, "\n(3)", answer_3)
```

<br/>

#### 11.6.10 회계법인에서는 회계사가 한 회계감사를 완수하는 데에 필요한 표준시간으로 평균 $\mu$를 사용한다고 한다. 18명의 회계사들로부터 얻은 시간은 표본평균 4.1시간, 표본표준편차 1.6시간이었다. 가설 $H_0: \mu=3.5$ 대 $H_1: \mu > 3.5$에 대한 검정을 실시하라. (유의수준 $\alpha = 0.05$)

```{r}
n = 18
x_bar = 4.1
s = 1.6
alpha = 0.05

t = (x_bar - 3.5) / (s / sqrt(n))

if (t > qt(1-alpha, df=n-1)) {
  message = sprintf("유의수준 %.2f 하에서 귀무가설을 기각한다.", alpha)
} else {
  message = sprintf("유의수준 %.2f 하에서 귀무가설을 기각할 수 없다.", alpha)
}
p_value = 1 - pt(t, df=n-1)
answer = paste(
  "검정통계량 t가 ", round(t, 4), "이고, p-value가 ", 
  round(p_value, 4), "이므로\n", message, sep = ""
  )

cat(answer)
```

<br/>

#### 11.6.12 16개의 관측치로 이루어진 표본에서 계산한 평균과 표준편차가 각각 $\bar{x} = 182, s=12$이었다.

##### (1) 가설 $H_0: \mu = 190$ 대 $H_1: \mu < 190$을 유의수준 $\alpha=0.05$에서 검정하라. 모집단 분포에 대한 필요한 가정이 있으면 기술하라.

##### (2) **(1)**에서 계산된 관측치의 P-값에 대해 설명하라.

```{r}
n = 16
x_bar = 182
s = 12
alpha = 0.05

t = (x_bar - 190) / (s / sqrt(n))

if (t < qt(alpha, df=n-1)) {
  message = sprintf("유의수준 %.2f 하에서 귀무가설을 기각한다.", alpha)
} else {
  message = sprintf("유의수준 %.2f 하에서 귀무가설을 기각할 수 없다.", alpha)
}
p_value = pt(t, df=n-1)

answer_1 = paste("모집단이 정규분포를 다른다고 가정할 때,", message)
answer_2 = paste(
  "검정통계량 t가 ", round(t, 4), "이고, p-value가 ", 
  round(p_value, 4), "이므로\n    ", message, sep = ""
  )

cat("(1)", answer_1, "\n(2)", answer_2)
```

<br/>

#### 11.6.14 한 체중감량 프로그램은 '4개월에 12kg 감량'이라는 광고를 하였다. 25명의 고객을 대상으로 체중감량 조사한 결과 $\bar{x}=15$kg, $s=5$kg을 얻었다. 가설 $H_0: \mu=12$ 대 $H_1: \mu>12$에 대하여 유의수준 $\alpha=0.05$에서 검정하라.

```{r}
n = 25
x_bar = 15
s = 5
alpha = 0.05

t = (x_bar - 12) / (s / sqrt(n)) 

if (t > qt(p=1-alpha, df=n-1)) {
  message = sprintf("유의수준 %.2f 하에서 귀무가설을 기각한다.", alpha)
} else {
  message = sprintf("유의수준 %.2f 하에서 귀무가설을 기각할 수 없다.", alpha)
}

p_value = 1 - pt(q=t, df=n-1)

answer = paste(
  "검정통계량 t가 ", round(t, 4), "이고, p-value가 ", 
  round(p_value, 4), "이므로\n", message, sep = ""
  )

cat(answer)
```

<br/>

#### 11.6.16 새 모델의 가정용 난방기 10개에 대한 연소효율을 측정하였더니 표본평균과 표본표준편차가 각각 73.2와 2.74이었다. 이 결과는 새로운 모델의 평균 효율성이 70보다 높다는 증거를 제시하는가? (유의수준 $\alpha=0.05$에서 검정하고 P-값에 대해 논하라.)

```{r}
x_bar = 73.2
s = 2.74
n = 10
alpha = 0.05

t = (x_bar - 70) / (s / sqrt(n))

if (t > qt(p=1-alpha, df=n-1)) {
  message = sprintf("유의수준 %.2f 하에서 귀무가설을 기각한다.", alpha)
} else {
  message = sprintf("유의수준 %.2f 하에서 귀무가설을 기각할 수 없다.", alpha)
}

p_value = 1 - pt(q=t, df=n-1)

answer = paste(
  "검정통계량 t가 ", round(t, 4), "이고, p-value가 ", 
  round(p_value, 4), "이므로\n", message, sep = ""
  )

cat(answer)
```













