---
title: "12장 두 모집단의 비교"
author: "Taeyoon Kim"
date: "2024-11-13"
output: html_document
---

```{r setup, include=FALSE}
knitr::opts_chunk$set(echo = TRUE)
```

<br/>

### 12.2 두 개의 독립 표본 

<br/>

#### 12.2.2 한자능력검정시험에서의 점수를 근거로 하여 도시 A, B 의 학생들을 비교하였다. 중학교 1학년의 A 도시 학생 90명과 B 도시 학생 100명의 표본으로부터 구한 대회 점수에 대한 통계량 값이 자료와 같다. 두 도시 간의 모평균 점수의 차에 대한 98% 신뢰구간을 구하라.

```{r}
data = read.csv("../Data/exercise_12_2_02.csv", row.names = 1)

x_bar = data['평균', 'A']
y_bar = data['평균', 'B']
s_1 = data['표준편차', 'A']
s_2 = data['표준편차', 'B']
n_1 = data['표본크기', 'A']
n_2 = data['표본크기', 'B']

lowerbound = (x_bar - y_bar) + qnorm(p=0.01) * sqrt(s_1^2/n_1 + s_2^2/n_2)
upperbound = (x_bar - y_bar) + qnorm(p=0.99) * sqrt(s_1^2/n_1 + s_2^2/n_2)
answer = paste("(", lowerbound, ",", upperbound, ")")

cat(answer)
```

<br/>

#### 12.2.4 두 개의 처리를 비교하기 위한 실험에 141개의 실험재료를 사용하였다. 79개의 실험재료를 임의로 추출하여 처리 1을 행하고 나머지 62개의 실험재료에 대하여 처리 2를 행하였다. 두 처리에 대한 반응의 평균과 표준편차는 자료와 같다. 처리효과의 평균의 차에 대한 98% 신뢰구간을 구하라.

```{r}
data = read.csv("../Data/exercise_12_2_04.csv", row.names = 1)

x_bar = data['평균', '처리1']
y_bar = data['평균', '처리2']
s_1 = data['표준편차', '처리1']
s_2 = data['표준편차', '처리2']
n_1 = 79
n_2 = 62

lowerbound = (x_bar - y_bar) + qnorm(p=0.01) * sqrt(s_1^2/n_1 + s_2^2/n_2)
upperbound = (x_bar - y_bar) + qnorm(p=0.99) * sqrt(s_1^2/n_1 + s_2^2/n_2)
answer = paste("(", lowerbound, ",", upperbound, ")")

cat(answer)

```

<br/>

#### 12.2.6 어린이 성장과 사회환경에 관한 연구의 한 분야로서 부모가 고등교육을 받지 못한 1학년생(집단1)과 부모가 대학교육을 받은 1학년생(집단2)의 언어능력의 비교에 대한 연구가 이루어졌다. 집단1과 집단2로부터 각각 66명, 38명의 어린이를 임의로 뽑아서 그들의 언어능력을 점수로 계산한 통계량이 자료와 같다,

##### (1) 두 집단 간 언어능력의 차이가 있는가? (유의수준 $\alpha=0.01$로 검정하라.)

##### (2) 두 어린이 집단의 모평균 점수차에 대한 98% 신뢰구간을 계산하라.

```{r}
data = read.csv("../Data/exercise_12_2_06.csv", row.names = 1)

x_bar = data['평균', '집단1']
y_bar = data['평균', '집단2']
s_1 = data['표준편차', '집단1']
s_2 = data['표준편차', '집단2']
n_1 = 66
n_2 = 38
alpha = 0.01

z = ((x_bar - y_bar) - 0) / sqrt(s_1^2/n_1 + s_2^2/n_2)

if ((z < qnorm(alpha/2)) | (z > qnorm(1 - alpha/2))) {
  message = sprintf("유의수준 %.2f 하에서 귀무가설을 기각한다.", alpha)
} else {
  message = sprintf("유의수준 %.2f 하에서 귀무가설을 기각할 수 없다.", alpha)
}

if (z < 0) {
  p_value = pnorm(q=z)
} else {
  p_value = 1 - pnorm(q=z)
}

answer_1 = paste(
  "검정통계량 z가", round(z, 4), "이고, p-value가", 
  round(p_value, 4), "이므로,\n   ", message
)

lowerbound = (x_bar - y_bar) + qnorm(0.01) * sqrt(s_1^2/n_1 + s_2^2/n_2)
upperbound = (x_bar - y_bar) + qnorm(0.99) * sqrt(s_1^2/n_1 + s_2^2/n_2)

answer_2 = paste("(", lowerbound, ",", upperbound, ")")

cat("(1)", answer_1, "\n(2)", answer_2)
```

<br/>

#### 12.2.8 국내 고용평등추진위원회는 여성 고용인에 대한 임금이 같은 처지의 남성 고용인의 임금만큼 지급되는지에 대한 조사를 실시하였다. 하급사원에서 남성 75명, 여성 64명을 임의로 뽑아서 그들의 임금 자료로부터 자료와 같은 값을 얻었다.

##### (1) 남녀 하급사원의 평균임금의 차에 대한 95% 신뢰구간을 구하라. 

##### (2) **(1)**에서 구한 신뢰구간을 참조하여 평균임금이 같다는 귀무가설에 대하여 남성의 임금이 더 높다고 할 수 있는지 검정하고자 한다. 유의수준 $\alpha=0.05$로 가설검정에 대한 결론을 내려라.

```{r}
data = read.csv("../Data/exercise_12_2_07.csv", row.names = 1)

x_bar = data['평균', '남성']
y_bar = data['평균', '여성']
s_1 = data['표준편차', '남성']
s_2 = data['표준편차', '여성']
n_1 = 75
n_2 = 64
alpha = 0.05

lowerbound = (x_bar - y_bar) + qnorm(alpha/2) * sqrt(s_1^2/n_1 + s_2^2/n_2)
upperbound = (x_bar - y_bar) + qnorm(1-alpha/2) * sqrt(s_1^2/n_1 + s_2^2/n_2)

answer_1 = paste("(", lowerbound, ",", upperbound, ")")

z = ((x_bar - y_bar) - 0) / sqrt(s_1^2/n_1 + s_2^2/n_2)

if ((z > qnorm(1-alpha))) {
  message = sprintf("유의수준 %.2f 하에서 귀무가설을 기각한다.", alpha)
} else {
  message = sprintf("유의수준 %.2f 하에서 귀무가설을 기각할 수 없다.", alpha)
}

p_value = 1 - pnorm(q=z)

answer_2 = paste(
  "검정통계량 z가", round(z, 4), "이고, p-value가", 
  round(p_value, 4), "이므로,\n   ", message
)

cat("(1)", answer_1, "\n(2)", answer_2)
```





